臺灣嘉義地方法院民事判決　　　　　　　 99年度訴字第733號
原　　　告　何萬得
　　　　　　何文山
　　　　　　何慈慧
　　　　　　何文生
　　　　　　何文和
被　　　告　蔡汶杰
訴訟代理人　楊勝夫律師
上列當事人間請求損害賠償事件，本院於民國100年1月7日言詞
辯論終結，判決如下：
  主  文
原告之訴及假執行之聲請均駁回。
訴訟費用由原告負擔。
  事實及理由
一本件被告何慈慧經合法通知，未於言詞辯論期日到場，核無民
  事訴訟法第386條所列各款情形，爰依被告之聲請，由其一造
  辯論而為判決。
二原告起訴主張：被告於民國98年10月19日上午10時17分許，駕
  駛車號5519-WL號自小客車（下稱系爭汽車），沿嘉義縣民雄
  鄉菁埔村菁埔140-27號南邊約150公尺產業道路由北往南行駛
  ，適行至一無號誌交岔路口時，原因注意汽車行駛至無號誌之
  交岔路口時，應減速慢行，作隨時停車之準備，並注意車前狀
  況，隨時採取必要之安全措施，而依當時之天候晴、日間自然
  光線、路面乾燥等情況，無不能注意之情事，竟疏未注意減速
  慢行及未注意車前狀況，而貿然前行，適被害人何文通騎乘車
  號ZTX-100號機車（下稱系爭機車），沿產業道路由東往西方
  向行駛，亦行經上開交岔路口，被告見狀閃避不及，所駕駛之
  系爭汽車與何文通所騎之系爭機車發生碰撞，致何文通當場人
  車倒地，因而受有挫傷性左側大腦腦膜下出血、小腦出血、頭
  骨破裂，經送醫後，於同月25日不治死亡。被告之過失致死行
  為業據檢察官起訴，並經本院99年度嘉交簡字第498號判處有
  期徒刑5月確定。何文通之喪葬費總計為新臺幣（下同）556,8
  50元，由何文和支付，被告應全數賠償。何文通未婚未有子嗣
  ，父母亦均已死亡，其最近親屬為旁系二等親之兄弟姊妹，即
  原告5人，何文通生前即與弟弟即原告何文生、何文和同住，
  且何文通腳部因開刀後無力工作，皆由手足負擔其生活所需，
  喪葬事宜亦由原告合力辦理，神主牌位亦由兄弟供奉，繼承編
  將兄弟姊妹列為第3順位之法定繼承人，而相關的保險或勞保
  理賠也以繼承順序為理賠之受益人，當被害人無父母、子女、
  配偶時，請求賠償或理賠之權利就歸屬於兄弟姊妹，此為民事
  法一貫之法理，又侵害他人生命權之情形，應予近親家屬金錢
  上之賠償請求權，因而有民法第194條之立法，不應因被害人
  無父母子女配偶等親屬，減少加害人之賠償責任，使加害人因
  被害人親屬情況而異其賠償義務，間接嘉惠加害人，造成實質
  之不公平。民法第194條僅列明父母子女配偶有非財產上之損
  害賠償請求權，未列明當無父母子女配偶時，第三順位繼承人
  之兄弟姊妹可請求賠償，自應認是法律之破綻，應依一貫法理
  及習慣，以判決造法填補此一缺漏。爰依民法第184條第1項、
  第192條第1項、第194條，及民法第1條之規定，提起本訴，請
  求被告給付原告各30萬元之非財產上精神賠償損害，被告有多
  筆不動產，資力不弱，且肇事之汽車投保全險，保額高於原告
  請求之金額，保險公司以民法第194條規定為由拒絕給付理賠
  ，有所不公。聲明：被告應給付原告何萬得、何文山、何慈慧
  、何文生各30萬元、給付何文和856,850元，及各自起訴狀繕
  本送達翌日起至清償日起，按週年利率5﹪計算之利息，並請
  准供擔保宣告假執行。
三被告則以：本件原告請求之法律關係為殯葬費及非財產上損害
  賠償，並主張支出殯葬費之人為何文和，惟所謂支出殯葬費之
  人必須為實際支出者始有請求權，本件原告提出之單據係由正
  信葬儀社提供，實際上所有殯葬費用亦全部由正信葬儀社負責
  人黃文彬墊付，何文和既非支出殯葬費之人，其依民法第192
  條第1項規定訴請賠償，請求權顯有欠缺。另按民法第194條有
  關侵害生命權之非財產上損害賠償，有請求權者限定為被害人
  之父母、子女及配偶，何文通之父母均已亡故，何文通未結婚
  生育子嗣，因此亦無子女及配偶，原告均為何文通之兄弟姊妹
  ，並非該條規定之損害賠償請求權人，原告雖為民法第1138條
  之第三順位繼承人，惟依最高法院84年臺上字第2934號判例意
  旨，彼等既非屬民法第194條規定之請求權人，此部分請求顯
  屬無據。答辯聲明：原告之訴及假執行之聲請均駁回。
四本院之判斷：
(一)原告主張：被告於98年10月19日上午10時17分許，駕駛系爭汽
  車，沿嘉義縣民雄鄉菁埔村菁埔140-27號南邊約150公尺產業
  道路由北往南行駛，適行至一無號誌交岔路口時，原因注意汽
  車行駛至無號誌之交岔路口時，應減速慢行，作隨時停車之準
  備，並注意車前狀況，隨時採取必要之安全措施，而依當時之
  天候晴、日間自然光線、路面乾燥等情況，無不能注意之情事
  ，竟疏未注意減速慢行及未注意車前狀況，而貿然前行，適被
  害人何文通騎乘系爭機車，沿產業道路由東往西方向行駛，亦
  行經上開交岔路口，被告見狀閃避不及，所駕駛之系爭汽車與
  何文通所騎之系爭機車發生碰撞，致何文通當場人車倒地，因
  而受有挫傷性左側大腦腦膜下出血、小腦出血、頭骨破裂，經
  送醫後，於同月25日不治死亡等事實，為被告所不爭執，且被
  告因上開行為所涉過失致人於死案件，亦經判決有罪確定，並
  經本調取該卷宗核閱無誤，應堪採認。
(二)按民法第184條第1項規定：因故意或過失，不法侵害他人之權
  利者，負損害賠償責任。故意以背於善良風俗之方法，加損害
  於他人者亦同。同法第192條第1項規定：不法侵害他人致死者
  ，對於支出殯葬費之人，亦應負損害賠償責任。又同法第194
  條規定：不法侵害他人致死者，被害人之父、母、子、女及配
  偶，雖非財產上之損害，亦得請求賠償相當之金額。經查：原
  告主張何文通之喪葬費556,850元係由何文和支付乙節，為被
  告所否認，且何文和實際並未支付喪葬費，亦為其所自陳（見
  本院卷第59頁），則何文和請求被告給付喪葬費，尚屬無據。
  又原告為何文通之兄弟姊妹，自非民法第194條規定之請求權
  人，則其等依此規定請求被告給付非財產上之損害，亦屬無據
  。又原告雖主張依民法第1條規定請求非財產上損害賠償。然
  按民法第1條規定：民事，法律所未規定者，依習慣；無習慣
  者，依法理。而有關不法侵害他人致死者，何人得請求非財產
  上損害賠償，民法第194條已有明文規範，則原告主張依民法
  第1條規定請求，顯屬無據。
五綜上所述，本件原告依民法第184條第1項、第192條第1項、第
  194條，及民法第1條之規定，請求被告給付，為無理由，應予
  駁回。又原告之訴既經駁回，其假執行之聲請亦失所依附，應
  併予駁回。
六本件事證已臻明確，兩造其餘攻擊防禦方法，經核與本件之結
  論不生影響，不再一一論述，併予敘明。
七八據上論結，原告之訴為無理由，依民事訴訟法第385條第1項
  前段、第78條、第85條第1項前段，判決如主文。
中    華    民    國   100    年    1     月    21    日
                     民事第三庭    法  官  蘇雅慧
以上正本係照原本作成。
如不服本判決，應於送達後20日內，向本院提出上訴狀（須附繕
本）並表明上訴理由，如於本判決宣示後送達前提起上訴者，應
於判決送達後10日內補提上訴理由狀。如委任律師提起上訴者，
應一併繳納上訴審裁判費。
中    華    民    國   100    年    1     月    21    日
                                   書記官  李佳惠